【裁判字號】    98,易,452
【裁判日期】    981215
【裁判案由】    詐欺
【裁判全文】
臺灣宜蘭地方法院刑事判決               98年度易字第452號
公  訴  人  臺灣宜蘭地方法院檢察署檢察官
被      告  乙○○
選任辯護人  余鑑昌律師
上列被告因詐欺案件，經檢察官提起公訴（98年度偵字第3116號
），本院判決如下：
    主  文
乙○○無罪。
    理  由
一、公訴意旨略以：被告乙○○與吳永棟為夫妻，被告登記為力
    達發工程有限公司（下稱力達發公司）負責人，與吳永棟共
    同經營，並由被告負責公司財務事宜。被告與告訴人甲○○
    為舊識友人，前曾二、三次向告訴人借告訴人名義所簽發之
    支票以給付他人，再於所借之支票發票日到期前，將錢存入
    告訴人帳戶內，以供提領。嗣自民國97年9月間起，被告明
    知其自己與吳永棟及力達發公司，已財力拮据，難以償還借
    款，竟意圖為力達發公司之不法所有，於如附表編號1至3所
    示之借票日期，以需給付工程款為由，持力達發公司之支票
    ，分別向告訴人借票3次，告訴人因被告前借票均有依約於
    支票發票日到期前，將款項匯入帳戶內供兌現，因而不疑有
    他，陷於錯誤，乃開立告訴人支票交予被告，被告即將該等
    支票交予他人，做為工程款之償付。被告另於97年11月30日
    前後之某日，以需款週轉為由，向告訴人借款新台幣（下同
    ）150,000元，並開立力達發公司之支票交予告訴人持以為
    償付。嗣告訴人所開立交被告之支票，並均獲兌現，而被告
    所交付之力達發公司支票，經提示均遭存款不足及拒絕往來
    退票，而未獲兌現，因認被告涉犯刑法第339條第1項之詐欺
    取財罪嫌。
二、按犯罪事實應依證據認定之，無證據不得認定犯罪事實，刑
    事訴訟法第154條第2項定有明文。次按事實之認定應憑證據
    ，如未能發現相當證據，或證據不足以證明，自不能以推測
    或擬制之方法為裁判之基礎；又認定不利於被告之事實，須
    依積極證據，苟積極證據不足為不利於被告事實之認定時，
    即應為有利於被告之認定，更不必有何有利之證據（最高法
    院40年台上字第86號、30年上字第816號判例參照）。再所
    謂「積極證據足以為不利被告事實之認定」，係指據為訴訟
    上證明之全盤證據資料，在客觀上已達於通常一般人均不致
    於有所懷疑，而得確信被告確曾犯罪之程度，若未達此一程
    度，而有合理懷疑之存在時，即無從為有罪之確信，此觀同
    院76年度台上字第4986號判例意旨自明。告訴人之告訴或被
    害人之指訴，係以使被告受刑事訴追為目的，是其陳述是否
    與事實相符，仍應調查其他證據以資審認，最高法院著有52
    年台上字第1300號判例可資參照。末按刑法詐欺取財罪之成
    立，以意圖為自己或第三人不法之所有，以詐術使人將本人
    或第三人之物交付為要件；而所謂以詐術使人交付，必須被
    害人因其詐術而陷於錯誤，或利用被害人之錯誤而行詐，苟
    其所用之方法，不能認為詐術，亦不致使被害人發生錯誤，
    即無詐欺之可言，復有最高法院82年度台上字第3532號判決
    可參。
三、本件公訴意旨認被告涉犯詐欺取財罪嫌，無非係以被告之供
    述、證人即告訴人之指證、支票正面及退票理由單影本各4
    紙及力達發公司負責人之票據信用資訊1份等，資為論據。
四、訊據被告則堅決否認上開犯行，辯稱：伊係因週轉而持向力
    達發工程有限公司之支票，向告訴人借票3紙，其中1張票並
    用以貼現，嗣因週轉不靈而跳票，無詐欺告訴人之意；另伊
    未曾向告訴人借款，係向告訴人之友人借款等語。
五、經查，被告於如附表編號1至3所示之借票時間，向告訴人借
    票，並交付如附表編號1至3所示之力達發公司公司支票，嗣
    後被告所交付之如附表編號1至3之支票屆期提示均遭退票之
    事實，為被告坦承不諱，且有告訴人之指訴可參，復有支票
    及退票理由單影本3紙在卷可稽。被告於附表編號4所示之借
    款時間，向告訴人借款，並交付如附表編號4所示之支票，
    嗣後屆期提示亦遭退票之事實，亦據告訴人於偵查及本院審
    理時證述明確，復有支票及退票理由單各1紙在卷可參。惟
    查：
（一）證人即告訴人於偵查及本院審理時均證稱：伊與被告認識
      10年以上，是交情很好的朋友，被告前即曾向伊借票換票
      ，期間約有1年以上，次數有10次以上，金額大約是十幾
      、二十萬左右，借錢次數有5次以上，金額大約是二、三
      萬左右等語，均有還清，本次借票及借款是因為伊信任被
      告，其中有一張票被告稱用以票貼，被告向伊借票或借款
      時，並無向伊提供任何保證，只是顯得很急促的樣子等語
      。足見告訴人係因與被告係多年好友之私誼，允以借票及
      借款與被告，並非因被告施用何詐術使告訴人陷於錯誤。
（二）況查，告訴人並非初出社會，不知世事，其與被告間前已
      有多次借貸往來之經驗，於本院審理時亦稱被告向伊借款
      應係為資金週轉之用，被告亦曾告知告訴人其中一張票要
      拿去貼現等語明確。益見告訴人允為借票及借款與被告，
      係因知被告確有急迫週轉之需。
（三）再者，告訴人於偵查及本院審理時均稱被告向伊借票及借
      款之日期係如附表所示，而被告所經營之力達發公司係自
      97年11月17日起開始退票，有法務部票據信用資訊連結作
      業1紙及台灣票據交換所98年10月23日台票總字第0980009
      368號函在卷可參。顯見被告向告訴人借票及借款時，被
      告所經營之力達發公司尚未有不能支付票款之情形。
（四）至告訴人雖稱，事後發現被告離婚的日期，與其將公司負
      責人變更登記為其夫之日期只差一日，因而認為被告蓄意
      脫產云云。然查，告訴人所持之如附表所示之票據，發票
      人為力達發公司，該公司負責人之變更，對告訴人債權自
      不生任何影響。告訴人認被告以此方式脫產，應有誤會。
六、綜上，被告雖事後未能依約使如附表之支票兌現，以清償對
    告訴人之債務，惟此應純屬民事債務不履行之問題。本件公
    訴人未能舉出證據證明被告於借票及借款之初即有為自己不
    法所有之意圖，並施用詐術。此外，復查無證據證明被告涉
    犯公訴人所指之上開犯行，不能證明被告犯罪，依法應為無
    罪之諭知。
據上論斷，應依刑事訴訟法第301條第1項，判決如主文。
本案經檢察官張立言到庭執行職務
中    華    民    國    98    年    12    月    15    日
                  刑事第三庭   審判長法  官  黃永勝
                                     法  官  鄭貽馨
                                     法  官  謝佩玲
以上正本證明與原本無異。
如不服本判決應於收受送達後十日內向本院提出上訴書狀，並應
敘述具體理由；其未敘述上述理由者，應於上訴期間屆滿後二十
日內向本院補提理由書(均須按他造當事人之人數附繕本)「切勿
逕送上級法院」。
                                     書記官  李玉雲
中    華    民    國    98    年    12    月    15    日
附表：
┌──┬──────┬─────────┬──────┬─────┐
│編號│借款或借票  │帳戶及票號        │ 發  票  日 │  金  額  │
│    │之日期      │（付款人均為      │            │（新台幣）│
│    │            │蘇澳地區農會      │            │          │
│    │            │新馬辦事處）      │            │          │
├──┼──────┼─────────┼──────┼─────┤
│ 1  │97年9月30日 │帳號00000000      │97年12月30日│20萬元    │
│    │            │票號FA0000000     │            │          │
├──┼──────┼─────────┼──────┼─────┤
│ 2  │97年10月23至│帳號014523        │98年1月20日 │25萬元    │
│    │同年月31日間│票號FA0000000     │            │          │
│    │之某日      │                  │            │          │
├──┼──────┼─────────┼──────┼─────┤
│ 3  │97年11月15日│帳號014523        │98年2月5日  │18萬元    │
│    │至同年月20日│票號FA0000000     │            │          │
│    │間之某日    │                  │            │          │
├──┼──────┼─────────┼──────┼─────┤
│ 4  │97年10月底至│帳號014523        │97年11月30日│15萬元    │
│    │同年月11月初│票號0000000       │            │          │
│    │之某日      │                  │            │          │
└──┴──────┴─────────┴──────┴─────┘

司法院資訊處製作；財團法人民間司法改革基金會備份。
